臺北高等行政法院判決
                                      99年度訴字第2499號
                                    100年6月29日辯論終結
原      告　鄭德芳
          　趙芝明
          　蔡鍾潔華
共      同
訴訟代理人　林憲同　律師
被      告　國防部
代　表　人　高華柱（部長）住同上
訴訟代理人　陳君漢　律師
          　陳玫瑰　律師
          　黃朗倩　律師
上列當事人間國軍老舊眷村改建條例事件，原告不服行政院中華
民國99年10月26日院臺訴字第0990104782號訴願決定，提起行政
訴訟，本院判決如下：
    主  文
原告之訴駁回。
訴訟費用由原告負擔。
　　事實及理由
一、事實概要：
    原告鄭德芳及趙芝明以渠等分別係被告所屬軍事情報局（前
    為被告情報局，於74年7月1日改制，下稱情報局）少將副主
    任趙耀斌之配偶及女兒，該局於趙耀斌任職期間，同意提供
    臺北市○○區○○街土地，由趙耀斌自費興建臺北市○○區
    ○○街21號、23號、25號、27號、31號及31之1、31之3號房
    屋，該等房屋由政府提供土地由眷戶自費興建房屋之事實，
    符合國軍老舊眷村改建條例（下稱眷改條例）第3條第1項第
    3 款規定原眷戶之法定要件，原告蔡鍾潔華所有坐落臺北市
    ○○區○○街25號房屋，係屬同條例第26條規定之違占建戶
    ，請分別將原告鄭德芳所有忠勇街房屋列入懷仁新村原眷戶
    ，原告蔡鍾潔華所有25號房屋列入懷仁新村違占建戶；另原
    告鄭德芳所有忠勇街21號房屋，業經被告軍事情報局完成拆
    除地上物，其上23號及27號房屋亦經該局請求法院繼續進行
    拆屋，渠等於各該房屋拆除而依前揭條例所得享有之補償或
    配售之眷戶權利，請列入改建案中辦理等情，於99年1 月21
    日委請大中聯合法律事務所以（99）憲律函字第003 號函向
    被告申請列入懷仁新村原眷戶及違占建戶。該所旋於同年2
    月23日以（99）憲律函字第024 號函催請被告辦理。嗣原告
    以被告對於人民申請案件遲誤2 個月以上不予處理，經提起
    訴願遭不受理，遂提起本件行政訴訟。
二、本件原告主張：
    系爭房屋係於60年代由情報局核准撥用土地，並由趙耀斌自
    費興建，且系爭房屋仍繼續存在及占用公地，應得適用眷改
    條例，且符合該條例第3 條第1 項第3 款所定眷舍之法定要
    件。趙耀斌基於敵情研究工作之法定職務而請求撥地建屋，
    並將之作為敵情研究室使用，未違反撥地建屋之目的。且因
    趙耀斌退役而將系爭房屋由趙耀斌收回管理自用，此嗣後情
    事變更之情形，亦難謂其自始違反土地借用目的。另最高法
    院84年度台上字第1943號裁定、臺灣高院83年度重上字第14
    9 號民事判決對本案爭點，並無判決既判力或法律適用之拘
    束力等情。並聲明求為判決：確認被告關於原告鄭德芳、趙
    芝明就其所有座落臺北市○○街第31之1 號及第31之3 號房
    屋具有國軍眷戶之法律關係之存在。確認被告關於原告蔡鍾
    潔華就其所有座落臺北市○○街第25號房屋具有國軍眷戶之
    法律關係之存在。
三、被告則以：
  (一)原告於99年1月及2月間聲請將其補建列管為懷仁新村之眷戶
    ，惟被告前於97年12月4 日曾函附系爭房屋拆遷補償事件協
    調會會議紀錄表明拒絕意旨，原告並未對之提出行政救濟程
    序，嗣後對業已確定之處分，竟以被告不作為提出訴願，顯
    與訴願法第2 條第1 項規定不符，所提之訴自無理由。
  (二)系爭房屋為情報局撥給趙耀斌作為自費興建研究室使用，非
    興建眷舍，且系爭房屋未納入眷舍管理，難謂被告對於原告
    申請事項有何應作為而不作為致損害其權利或利益之情事。
    況82年間被告所屬軍事情報局向原告鄭德芳、趙芝明請求拆
    屋還地之民事訴訟，業於84年判決確定，雙方間就系爭土地
    之使用，無論有何種關係，亦已因前開民事判決確定而告消
    滅，被告鄭德芳、趙芝明係無權占用系爭土地，乃確定之事
    實。本案亦無可能適用85年公布施行之國軍老舊眷村改建條
    例，使已消滅之法律關係，因法律之公布而發生新的權利義
    務關係，被告主張依眷改條例第3 條、第26條請求為原眷戶
    資格，自屬於法無據等語，資為抗辯。並聲明求為判決駁回
    原告之訴。
四、兩造之爭點：本案有無眷改條例之適用？系爭房屋是否為該
    條例第3條第1項所稱之國軍老舊眷村？原告請求確認原告鄭
    德芳、趙芝明就其所有座落臺北市○○街第31之1 號及第31
    之3 號房屋具有國軍眷戶之法律關係之存在；原告蔡鍾潔華
    就其所有座落臺北市○○街第25號房屋具有國軍眷戶之法律
    關係之存在，有無理由？茲分別論述如下。
五、本院之判斷：
　(一)按「確認行政處分無效及確認公法上法律關係成立或不成立
    之訴訟，非原告有即受確認判決之法律上利益者，不得提起
    之。」行政訴訟法第6條第1項前段定有明文。原告趙芝明請
    求確認就其所有座落臺北市○○街第31之1號及第31之3號房
    屋與被告間具有國軍眷戶及眷舍之法律關係之存在，惟上開
    房屋之所有權人均為原告鄭德芳所有，此有建物所有權狀在
    卷可稽( 見本院卷第11-15 頁) ，原告趙芝明既就前揭建物
    無所有權存在，自無即受確認判決之法律上利益，依上開規
    定，原告趙芝明提起本件訴訟欠缺權利保護要件，應予駁回
    。
  (二)次按「本條例所稱國軍老舊眷村，係指於中華民國69年12月
    31日以前興建完成之軍眷住宅，具有下列各款情形之一者：
    …三、政府提供土地由眷戶自費興建者。…」「本條例所稱
    原眷戶，係指領有主管機關或其所屬權責機關核發之國軍眷
    舍居住憑證或公文書之國軍老舊眷村住戶。」「前項所稱之
    違占建戶，以本條例施行前，經主管機關存證有案者為限。
    」「本條例第3 條第1 項第3 款之軍眷住宅，其使用人不具
    原眷戶身分而領有房屋所有權狀者，比照原眷戶規定辦理之
    。」眷改條例第3 條第1 項第3 款、第2 項、第23條第2 項
    、第26 條分別定有明文。
　(三)經查，原告鄭德芳、趙芝明為趙耀斌之繼承人，趙耀斌於48
    年任職被告所屬情報局少將副主任期間，以興建研究室為由
    ，透過情報局向國立台灣大學（下稱「台大」）撥借坐落士
    林鎮○○○段251 號土地，興建房屋（即原台北市○○街21
    號、23號、25號、27號、29號、31號及31-1號、31-3號）。
    房舍建成後，嗣後由情報局函請陽明山管理局辦理登記，取
    得所有權狀，嗣趙耀斌死亡後，前揭房屋由鄭德芳及趙芝明
    繼承，其中25號房屋由原告蔡鍾潔華於82年間因買賣取得所
    有權之事實，有趙耀斌之陳情書、建物所有權狀等件為證(
    見本院卷第11-15 頁、第40頁) ，且為原告所不爭執。原告
    所主張之前揭25號、31-1號、31-3號房屋( 下稱系爭房屋)
    所坐落之基地既為情報局向台大借用土地後撥給趙耀斌作為
    興建研究室使用，而非自費興建眷舍，並未納入眷舍管理，
    且其並未持有權責機關所核發之國軍眷舍居住憑證或公文書
    ，是系爭房屋自不符合眷改條例第3 條第1 項所稱國軍老舊
    眷村，原告鄭德芳亦非屬同條第3 項所稱之原眷戶，原告蔡
    鍾潔華向鄭德芳因買賣關係繼受系爭25號房屋，仍非眷舍，
    均無眷改條例第3 條之適用，要可認定。又系爭房屋應係經
    情報局核准興建之研究室，非為眷舍，亦非為未經核准之建
    築物，非為眷改條例施行前存證有案之違占建戶等情，有國
    防部軍事情報局100 年5 月2 日國報政綜字第1000002386號
    函在卷可稽( 見本院卷第127 頁) ，則原告亦非屬眷改條例
    第23條所稱之違占建戶，應無疑義。從而，原告鄭德芳、蔡
    鍾潔華依眷改條例第3 條、第23條、第26條之規定，請求確
    認就系爭房屋與被告間有具有國軍眷戶之法律關係之存在，
    洵屬無據。
  (四)至情報局後勤處於85年5 月間為收回系爭土地，曾與原告鄭
    德芳曾多次協調，協調結果原告鄭德芳同意於85年9 月30日
    前，繳付應負擔之民事訴訟費用新臺幣70餘萬元；前揭21號
    、23號、27號、29號等4 戶房屋，由原告鄭德芳出面協議，
    於85年6 月20日前達成協議搬遷之書面同意書( 含所有借用
    人、使用人、現住戶) ，並於85年12月31日前搬遷完畢，如
    未能履行，軍方即依法辦理，原告鄭德芳不得有任何要求；
    原告鄭德芳同意自前揭31號房屋遷出。如原告鄭德芳依協議
    辦理完成後，情報局同意將其比照懷仁新村原住戶處理方式
    辦理等情，有協調紀錄可考( 見本院卷第92-93 頁) 。惟原
    告鄭德芳並未依據該協調紀錄履行，此有國防部軍事情報局
    96年5 月15日劍前字第0960002753號呈可按( 見本院卷第94
    頁) ，是原告亦不得據此為請求，併此敘明。
六、綜上所述，原告所訴均委無足採，其請求確認原告鄭德芳、
    趙芝明就其所有座落臺北市○○街第31之1 號及第31之3 號
    房屋具有國軍眷戶之法律關係之存在；被告關於原告蔡鍾潔
    華就其所有座落臺北市○○街第25號房屋具有國軍眷戶之法
    律關係之存在，均為無理由，應予駁回。
七、據上論結，本件原告之訴為無理由，依行政訴訟法第98條第
    1 項前段、第104 條、民事訴訟法第85條第1 項前段，判決
    如主文。
中　　華　　民　　國　　100　 年　　7　　 月　　14　　日
　        　　　　　臺北高等行政法院第二庭
                              審判長法  官　徐瑞晃
                                    法  官　蔡紹良
                                    法  官　陳姿岑
上為正本係照原本作成。
如不服本判決，應於送達後20日內，向本院提出上訴狀並表明上
訴理由，如於本判決宣示後送達前提起上訴者，應於判決送達後
20日內補提上訴理由書（須按他造人數附繕本）。
中　　華　　民　　國　　100　 年　　7　　 月　　14　　日
          　　　　　　      　　　  書記官  李依穎